【裁判字號】    89,重訴,1092
【裁判日期】    900703
【裁判案由】    塗銷所有權移轉登記等
【裁判全文】
臺灣臺中地方法院民事判決  八十九年度重訴字第一○九二號
    原      告  台灣土地開發信託投資股份有限公司
    法定代理人  甲○○
    被      告  乙○○
右當事人間請求塗銷所有權移轉登記等事件，本院判決如左：
    主      文
被告乙○○與丙○○間，就坐落台中市○○區○○段二五八地號、地目：田、面積五
０六五點一八平方公尺、應有部分四分之三土地，於民國八十七年二月十三日所為之
贈與行為及民國八十七年二月二十一日所為之所有權移轉登記行為應予撤銷。
被告丙○○於民國八十七年二月二十一日就前項土地以贈與為原因所為之所有權移轉
登記，應予塗銷。
訴訟費用由被告負擔。
    事      實
甲、原告方面：
一、聲明：
    如主文所示。
二、陳述：
    被告乙○○於民國八十六年三月二十一日向原告借款新台幣（下同）五百五十萬
    元，且自八十八年六月十九日起即未依約清償，尚積欠原告五百四十四萬九千七
    百九十元，經原告對其聲請核發支付命令確定在案。而被告乙○○已無資力清償
    所積欠原告之債務，竟於八十七年二月十三日將坐落台中市○○區○○段二五八
    地號、地目：田、面積五０六五點一八平方公尺、應有部分四分之三土地（下稱
    系爭土地）所有權贈與被告丙○○，並於同年二月二十一日辦妥所有權移轉登記
    ；是被告所有之無償行為顯已害及原告之債權，爰依民法第二百四十四條第一項
    、第四項規定，訴請撤銷被告間之贈與行為及所有權移轉登記行為及塗銷所有權
    移轉登記，爰求為判決如聲明所示。
三、對被告抗辯所為之陳述：
    被告乙○○於八十六年三月二十一日向原告借款時，雖有提供門牌號碼：花蓮市
    ○○路三九四巷十八弄六號之建物及其坐落之基地設定抵押權予原告以供擔保；
    惟經原告以前揭對被告乙○○之支付命令向臺灣花蓮地方法院聲請就該房地為強
    制執行，經第二次拍賣底價為三百十萬元，仍未拍定，顯見原告之債權係成立於
    八十六年三月二十一日，而被告乙○○至八十七年二月十三日始為贈與行為，且
    其抵押物以三百十萬元拍賣仍無人應買，價值遠低於原告之債權，是其所為無償
    行為，自有損害原告之債權。另與本件被告乙○○所提出向原告借款設定抵押權
    建物同棟之花蓮市○○路三九四巷十八弄一號、三號房地經原告聲請臺灣花蓮地
    方法院強制執行後，分別以三百零一萬元、二百七十八萬六千元拍定，足見被告
    乙○○所提擔保物之價值已遠低於原告之債權，原告自得行使撤銷權等語。
四、證據：提出本院八十八年度促字第二七五一四號支付命令及確定證明書、土地登
    記簿謄本、臺灣花蓮地方法院拍賣公告（八十九年度執字第一七一０號）、借據
    暨約定書、被告乙○○之借款申請書、原告購置房屋貸款調查報告及授信請核書
    各一件及臺灣花蓮地方法院民事執行處通知及拍賣公告各二件為證。
乙、被告方面：
一、聲明：
    駁回原告之訴。
二、陳述：
  (一)被告乙○○部分：
    被告乙○○向原告借款有提供擔保物，且該擔保物之價值高於借款之數額，自無
    塗銷本件所有權移轉之必要。且被告乙○○於八十七年二月十三日為無償行為時
    ，尚有如附表一、二所示之不動產等財產，而如附表一所示之土地依當時公告地
    價計算價值為七百九十四萬一千六百十五元，顯逾原告對被告乙○○之債權甚多
    ，是被告乙○○將系爭土地移轉予被告丙○○時，原告對被告乙○○之債權，實
    不會因原告之移轉行為而受損害，是被告乙○○之行為既未損害於原告，原告請
    求撤銷自無理由。對於如附表一所示土地有設定七億二千萬元之抵押權，並實際
    借款六億元，及被告乙○○為該借款之連帶保證人不爭執。
  (二)被告丙○○部分：
    被告間就系爭土地之贈與行為係發生於八十七年二月十三日，而被告乙○○遲至
    八十八年六月十九日始未依約清償所欠原告之借款，且原告亦自陳至八十八年五
    、六月間始對被告乙○○聲請發支付命令，則本件原告債權應係成立於被告間為
    贈與之所有權移轉登記之後，原告應不得依民法第二百四十四條之規定，撤銷被
    告間之土地所有權移轉行為。且有擔保物權之債權，其擔保物之價值超過債權額
    時，毋庸行使撤銷權；查本件被告乙○○對於原告之借款有提供門牌號碼：花蓮
    市○○路三九四巷十八弄六號之建物及其坐落之基地（即花蓮市○○段四九六、
    四九六─三二地號土地二筆），設定本金最高限額抵押權六百六十萬元予原告，
    以擔保被告乙○○對原告之債務。而該房地既設定本金最高限額抵押權六百六十
    萬元之抵押權；及被告丙○○代理處分被告乙○○所提供擔保之前揭房地之相鄰
    建物，其價值尚有六百九十一萬元，顯見該房地之價值高於原告對被告乙○○之
    債權，原告之債權已獲得擔保，無受損害之虞，原告自無須行使撤銷權以資保全
    ，其訴應為無理由。且被告乙○○移轉系爭土地予被告丙○○並無脫產之意，被
    告乙○○提供給原告擔保之房地價格下跌是大環境使然，且當時被告乙○○尚有
    其他財產，應無損害原告之債權等情。
三、證據：
  (一)被告乙○○部分：
    提出如附表一、二所示土地及建物之登記簿謄本為證。並聲請鑑定八十七年二月
    時之資力。
  (二)被告丙○○部分：
    提出戶籍謄本、他項權利證明書影本、建物及土地登記簿謄本、買賣契約書各一
    件為證。
    理      由
一、按訴狀送達後，固不得將原訴變更或追加他訴，但如請求之基礎事實同一者或僅
    為擴張或減縮應受判決事項之聲明者，不在此限；且不變更訴訟標的，而補充或
    更正事實上或法律上之陳述者，非為訴之變更或追加，民事訴訟法第二百五十五
    條第一項第二款、第三款及第二百五十六條分別定有明文。本件原告起訴聲明為
    請求將被告間就坐落台中市○○區○○段二五八地號、地目：田、面積五０六五
    點一八平方公尺、應有部分四分之三土地，於八十七年二月十三日所為之不動產
    所為贈與行為予以撤銷，並請求塗銷被告丙○○之所有權移轉登記；嗣經補充訴
    之聲明如主文所示，其訴訟標的均係民法第二百四十四條第一項，僅擴張應受判
    決事項之聲明，並已經得被告之同意，依前揭規定，原告所為聲明之擴張，尚無
    不合，合先敘明。
二、原告主張被告乙○○於八十六年三月二十一日向原告借款五百五十萬元，且自八
    十八年六月十九日起即未依約清償，尚積欠原告五百四十四萬九千七百九十元，
    經原告對其聲請核發支付命令確定在案。而被告乙○○已無資力清償所積欠原告
    之債務，竟於八十七年二月十三日將系爭土地所有權贈與被告丙○○，並於同年
    二月二十一日辦妥所有權移轉登記；被告間所為之無償行為顯已害及原告之債權
    ，爰依民法第二百四十四條第一項、第四項規定，訴請撤銷被告間之贈與行為及
    所有權移轉登記行為及塗銷被告丙○○之所有權移轉登記，爰求為判決如聲明所
    示。被告乙○○則以：其向原告借款有提供擔保物，且該擔保物之價值高於向原
    告借款之數額。且其於八十七年二月十三日為無償行為時，尚有如附表一、二所
    示之不動產等財產，而如附表一所示之土地依當時公告地價計算價值為七百九十
    四萬一千六百十五元，顯逾原告對被告乙○○之債權甚多，是被告乙○○將系爭
    土地移轉予被告丙○○時，原告對被告乙○○之債權，不會因而受損害，是被告
    乙○○之無償行為既未損害於原告之債權，原告請求撤銷自無理由置辯。被告丙
    ○○則以：被告間就系爭土地之贈與行為係發生於八十七年二月十三日，而被告
    乙○○遲至八十八年六月十九日始未依約清償所欠原告之借款，即本件原告債權
    應係成立於被告間為贈與之所有權移轉登記之後，原告應不得依民法第二百四十
    四條之規定，撤銷被告間之土地所有權移轉行為。且有擔保物權之債權，其擔保
    物之價值超過債權額時，毋庸行使撤銷權；查本件被告乙○○對於原告之借款有
    提供擔保物設定本金最高限額抵押權六百六十萬元予原告，以擔保被告乙○○對
    原告之債務。而該房地既設定本金最高限額抵押權六百六十萬元之抵押權；及被
    告丙○○代理處分被告乙○○所提供擔保之前揭房地之相鄰建物，其價值尚有六
    百九十一萬元，顯見該房地之價值高於原告對被告乙○○之債權，原告之債權已
    獲得擔保，無受損害之虞，原告自無須行使撤銷權以資保全，其訴應為無理由等
    語資為抗辯。
三、原告主張被告乙○○於八十六年三月二十一日向原告借款五百五十萬元，且自八
    十八年六月十九日起即未依約清償，尚積欠原告五百四十四萬九千七百九十元；
    而被告乙○○於八十七年二月十三日將系爭土地贈與被告丙○○，並於同年二月
    二十一日辦妥所有權移轉登記等事實，業據原告提出本院八十八年度促字第二七
    五一四號支付命令及確定證明書、土地登記簿謄本、借據暨約定書各一件為證，
    復為被告所不爭執，自堪信原告此部分之主張為真實。
四、按債務人所為之無償行為，有害及債權者，債權人得聲請法院撤銷之；債權人依
    第一項或第二項之規定聲請法院撤銷時，得並聲請命受益人或轉得人回復原狀，
    民法第二百四十四條第一項、第四項前段定有明文。次按債權人依上開規定，撤
    銷債務人所為之有償或無償行為者，祇須具備下列之條件，(一)為債務人所為之法
    律行為、(二)其法律行為有害於債權人、(三)其法律行為係以財產權為目的、(四)如為
    有償之法律行為，債務人於行為時，明知其行為有害於債權人，受益人於受益時
    ，亦明知其事情。至於債務人之法律行為除有特別規定外，無論為債權行為抑為
    物權行為，均非所問（參照最高法院四十二年度台上字第三二三號判例）。所謂
    有害及債權，指債務人之行為積極的減少財產，或消極的增加債務，因而減弱其
    清償力，致債權陷於清償不能或困難之狀態。又有害及債權之事實，必須於行為
    時存在，倘債務人於行為時仍有足以清償債務之財產，僅因日後之經濟變動，致
    債務人財產減少者，尚難認該行為係有害債權之行為。且債權人行使撤銷權，原
    不必有執行名義，其債權亦不必已屆履行期，即其債權之發生原因亦可不必過問
    （最高法院四十一年台上字第二四八號判決參照）。查本件被告乙○○既於八十
    六年三月二十一日向原告借款之後，於八十七年二月十三日將系爭土地贈與被告
    丙○○，並於同年用二十一日辦妥所有權移轉登記，則其所為顯係以財產權為目
    的之無償法律行為，是本件原告依民法第二百四十四條第一項規定，聲請撤銷被
    告上開無償行為，應審酌者為被告為上開無償行為之當時是否致其可清償原告之
    財產減少（積極的減少財產或消極的增加債務）而有害於原告之債權，及被告所
    為上開抗辯是否可採，茲分述如后。
五、被告乙○○抗辯其向原告借款有提供擔保物，且該擔保物之價值高於向原告借款
    之數額。並於八十七年二月十三日為無償行為時，其尚有如附表一、二所示之不
    動產等財產，而僅如附表一所示之土地依當時公告地價計算價值為七百九十四萬
    一千六百十五元，已逾原告對被告乙○○之債權甚多，是被告乙○○所為無償行
    為，不會損害原告之債權等，固有被告丙○○提出被告乙○○擔保物之建物及土
    地登記簿謄本各一件、及被告乙○○提出如附表一、二所示不動產之登記簿謄本
    可證。惟為原告所否認，並主張被告乙○○所提出之擔保物，已因價值砭損，經
    原告實施強制執行後，該抵押物以三百十萬元拍賣仍無人應買，價值遠低於原告
    之債權，是其所為無償行為，自有害於原告之債權。經查，本件被告乙○○所提
    供之擔保物經原告對之聲請強制執行後，雖迄今未拍定，惟其價值顯已不足清償
    原告之債權，有原告提出之拍賣公告一件附卷可查；且查與原告所提擔保物同棟
    建物即門牌號碼花蓮市○○路三九四巷十八弄一號、三號房地（僅樓層、面積及
    位置稍有不同），經分別以拍賣方式賣出，僅以三百零一萬元及二百七十八萬六
    千元之價格拍定，亦有原告提出之臺灣花蓮地方法院民事執行處通知及拍賣公告
    各二件可資佐證，足見被告乙○○所提供之擔保物之價值應已不足清償原告之債
    權，被告乙○○所辯其向原告借款有提供擔保物，且其價值高於原告之債權，尚
    不足採。又被告乙○○於八十七年二月十三日為無償行為時，雖尚有如附表一、
    二所示之不動產等財產，且如附表一所示之土地依當時公告地價計算價值為七百
    九十四萬一千六百十五元，有其提出之如附表一、二不動產之登記簿謄本可證；
    然被告乙○○所有之如附表一、二所示之不動產並非僅為積極財產，於各該不動
    產上均尚有消極財產（負債），如附表一所示之不動產即向台中市第八信用合作
    社共同擔保設定最高限額抵押權七億二千萬元，且被告乙○○自承實際借款之金
    額為六億元；而被告乙○○就各該不動產之應有部分分別僅有十五分之一至十七
    分之一（詳如附表一所示），卻與其他共有人共同向台中市第八信用合作社借款
    六億元（須負連帶清償之責任），是被告乙○○就如附表一所示不動產所負擔之
    義務，顯遠超過其所有之權利；另如附表二所示之房地則以之為擔保向臺灣省合
    作金庫借款，並設定最高限額新台幣四百十六萬元之抵押權，有其提出之土地及
    建物登記簿謄本可證；從而可知，本件被告乙○○於八十七年二月十三日為本件
    系爭土地之無償行為時，被告乙○○固有如附表一、二所示之不動產，然並非如
    其所主張其僅如附表一所示不動產之公告現值即達七百九十四萬一千六百十五元
    ，已超原告之債權；而係除積欠原告之本件借款外，另尚有六億餘元之負債，且
    其負債顯遠超過其資產；而於此同時復為將本件系爭土地無償贈與被告丙○○，
    而為積極的減少財產之行為，自屬有害於債權人之債權，是被告乙○○所辯其無
    償行為未損及原告之債權等語，洵屬不可採。且此等事實之認定，依被告乙○○
    所提出之土地及建物登記簿謄本之記載及其自承貸款之金額等相比較，即足認定
    ，是被告乙○○聲請鑑定其在八十七年二月十三日為無償行為時之財產、資力，
    經核尚無必要，應予敘明。
六、被告丙○○雖以本件原告債權應係成立於被告間為贈與之所有權移轉登記之後，
    原告不得依民法第二百四十四條之規定，撤銷被告間之土地所有權移轉行為。且
    被告乙○○對於原告之借款有擔保物可供取償，原告之債權已獲得擔保，無受損
    害之虞，原告自無須行使撤銷權以資保全等置辯。經查，就被告乙○○之借款有
    對原告提出擔保物部分之抗辯，因不動產價格於被告乙○○向原告借款後已經砭
    損而不足清償，業如前述，茲不贅言外。另債權人依民法第二百四十四條規定行
    使撤銷權時，其債權並不以已屆履行期為必要，即債權人債權之成立在債務人之
    詐害行為之前即得行使撤銷權。本件原告對被告乙○○之債權係於八十六年三月
    二十一日被告乙○○向原告借款五百五十萬元時，並經原告交付所借之款項後，
    即已告成立；雖依原告與被告乙○○間借款之約定，被告乙○○享有得分期攤還
    之利益，惟如前所述，債權人撤銷權之行使，並不以債權已經屆期為必要；雖被
    告乙○○係於八十八年六月間起始未依約清償，而喪失期限利益，視為全部到期
    ，已在被告間就本件系爭土地於八十七年二月十三日為贈與之無償行為之後；然
    此非謂原告之債權成立在被告間為無償行為之後，而不得行使撤銷權，是被告丙
    ○○所為此部分之抗辯，亦不可採。
七、綜上所述，本件原告主張被告間之無償行為，有害於原告之債權，而被告所辯，
    既均無可採；從而，原告依民法第二百四十四條第一項規定請求撤銷被告間就坐
    落台中市○○區○○段二五八地號、地目：田、面積五０六五點一八平方公尺、
    應有部分四分之三土地，於八十七年二月十三日所為之贈與行為及八十七年二月
    二十一日所為之所有權移轉登記行為；及依同條第四項規定請求被告丙○○塗銷
    於八十七年二月二十一日就該土地以贈與為原因所為之所有權移轉登記，為有理
    由，應予准許。
據上論結，本件原告之訴為有理由，依民事訴訟法第八十五條第一項前段、第七十八
條，判決如主文。
中      華      民      國    九十      年      七      月      三      日
                                  臺灣臺中地方法院民事第三庭
~B法      官  林源森
右為正本係照原本作成
如對本判決上訴須於判決送達後二十日內向本院提出上訴狀
中      華      民      國    九十      年      七      月      四      日
~B法院書記官
附表一（土地）：
(一)台中市○○區○○段二四二五─一地號、地目：建、面積十九平方公尺、應有部分
  十五分之一。
(二)台中市○○區○○段二四二五─二地號、地目：建、面積一五九平方公尺、應有部
  分十五分之一。
(三)台中市○○區○○段二四二五─三地號、地目：建、面積六六平方公尺、應有部分
  十五分之一。
(四)台中市○○區○○段二四二五─四地號、地目：建、面積五七平方公尺、應有部分
  十五分之一。
(五)台中市○○區○○段二四八九地號、地目：田、面積一一一八平方公尺、應有部分
  十五分之一。
(六)台中市○○區○○段二四九０地號、地目：雜、面積九十平方公尺、應有部分十五
  分之一。
(七)台中市○○區○○段二四九０─二地號、地目：雜、面積五十平方公尺、應有部分
  十五分之一。
(八)台中市○○區○○段二四九一地號、地目：田、面積七四０平方公尺、應有部分十
  五分之一。
(九)台中市○○區○○段二四九二地號、地目：田、面積四五六平方公尺、應有部分十
  五分之一。
(十)台中市○○區○○段二四九二─一地號、地目：田、面積一四二平方公尺、應有部
  分十五分之一。
(十一)台中市○○區○○段二四九二─二地號、地目：田、面積六八平方公尺、應有部分
  十五分之一。
(十二)台中市○○區○○段二四九三地號、地目：田、面積五七０平方公尺、應有部分十
  五分之一。
(十三)台中市○○區○○段二四九三─一地號、地目：田、面積三三平方公尺、應有部分
  十五分之一。
(十四)台中市○○區○○段二四九三─二地號、地目：田、面積二二平方公尺、應有部分
  十五分之一。
(十五)台中市○○區○○段二五一九─四地號、地目：水、面積十一平方公尺、應有部分
  十七分之一。
(十六)台中市○○區○○段二五一九─十地號、地目：水、面積十八平方公尺、應有部分
  十七分之一。
附表二（房地）：
土地坐落：苗栗縣苗栗市○○段二九七地號、地目：建、面積一０三一平方公尺、應
          有部分一萬分之二六三。
建物門牌號碼：苗栗縣苗栗市○○路三七號三樓之三、面積九九點七二平方公尺。


司法院資訊處製作；財團法人民間司法改革基金會備份。
